臺灣高等法院台南分院民事判決　九十二年度上字第一七號　　Ｋ
　　　上　訴　人　壬　　　○
　　　　　　　　　午　○　○
　　　　　　　　　癸　○　○
　　　　　　　　　天　○　○
　　　兼右三人共同
　　　訴訟代理人　寅　○　○
　　　上　訴　人　Ｄ　○　○
　　　訴訟代理人　Ｉ　○　○
　　　上 　訴 人　Ｓ　○　○.
　　　　　　　　　Ｔ　○　○
　　　　　　　　　Ｕ　○○○
　　　　　　　　　辛　○○○
　　　訴訟代理人　戊　○　○
　　　上　訴　人　姜
　　　訴訟代理人　Ｃ　○　○
?
　　　上　訴　人　Ｍ　○　○
　　　　　　　　　ｂ　○○○
　　　　　　　　　Ｚ　○○○
　　　　　　　　　甲　○　○
　　　　　　　　　乙　○○○
　　　　　　　　　卯　○　○
　　　　　　　　　辰　○　○
　　　　　　　　　Ａ　○　○
　　　　　　　　　Ｆ　○　○
?
　　　　　　　　　Ｅ　○　○
　　　　　　　　　戌　○　○
　　　　　　　　　亥　○　○
　　　　　　　　　Ｙ　○　○
　　　　　　　　　己　○○○
　　　　　　　　　宙　○　○
?
　　　　　　　　　ｈ　○○○
　　　　　　　　　Ｑ　○　○
　　　　　　　　　Ｐ　○　○
　　　　　　　　　Ｒ　○　○
　　　　　　　　　丁　○○○
　　　　　　　　　ｇ　○○○
　　　　　　　　　Ｘ　○　○
　　　　　　　　　Ｖ　○　○
　　　　　　　　　Ｗ　○　○
　　　　　　　　　Ｋ○○○○○.
　　　　　　　　　ｃ　○　○
　　　　　　　　　丙　○　○
　　　　　　　　　ｄ　○　○
　　　　　　　　　巳　○　○
　　　　　　　　　未　○　○
　　　　　　　　　Ｎ　○　○
　　　　　　　　　Ｏ　○　○
　　　　　　　　　玄　○　○
　　　　　　　　　Ｂ　○　○
　　　　　　　　　酉　○　○
　　　　　　　　　Ｌ　○　○
　　　　　　　　　丑　○　○
　　　　　　　　　ａ　○○○
　　　　　　　　　庚　○○○
　　　　　　　　　地　○○○
　　　　　　　　　宇　○　○
　　　　　　　　　Ｈ　○　○
　　　　　　　　　黃　○　○
　　　　　　　　　子　○　○
　　　　　　　　　Ｊ　○　○
　　　被　上訴人　ｅ　○　○
　　　兼右　一人
　　　訴訟代理人　ｆ　○　○
右當事人間請求分割共有物事件，上訴人對於中華民國九十一年十月十一日台灣台南
地方法院九十年度訴更(一)字第三號判決提起上訴，本院於九十三年十月二十六日言詞
辯論終結，茲判決如左：
    主    文
原判決主文第二項、第三項關於分割方法暨訴訟費用之裁判（確定部分除外）均廢棄
。
兩造共有坐落台南縣下營鄉○○段三九七號、三九八號土地，合併分割如判決附表甲
所示：編號三九七Ａ部分面積一五八．五四平方公尺、編號三九八Ａ部分面積一．七
一平方公尺分歸上訴人午○○（應有部分五七八一分之一一七五）及上訴人癸○○（
應有部分五七八一分之一一七五）、寅○○（應有部分五七八一分之三四三一）取得
，並保持共有；編號三九七Ｂ部分面積九三．四七平方公尺、編號三九八Ｂ部分面積
四．二五平方公尺分歸上訴人辛○○○取得；編號三九七Ｃ部分面積一九三．六五平
方公尺、編號三九八Ｃ部分面積一．七九平方公尺分歸上訴人Ｄ○○取得；編號三九
七Ｄ部分面積一二三．七二平方公尺、編號三九八Ｄ部分面積一．三五平方公尺分歸
被上訴人ｆ○○、ｅ○○取得，並各按應有部分二分之一保持共有；編號三九七Ｆ部
分面積一五．六四平方公尺分歸上訴人Ｚ○○○、天○○、甲○○、乙○○○、卯○
○、辰○○、Ａ○○、Ｆ○○、Ｅ○○、戌○○、亥○○、Ｙ○○、己○○○、宙○
○、ｈ○○○、Ｑ○○、Ｐ○○、Ｒ○○、丁○○○、ｇ○○○、Ｘ○○、Ｖ○○、
張家賓、Ｋ○○○○○○、ｃ○○、丙○○、ｄ○○、巳○○、未○○、Ｎ○○、Ｏ
○○、玄○○、Ｂ○○、酉○○、Ｌ○○、丑○○、ａ○○○、ｂ○○○、庚○○○
、地○○○、宇○○、Ｇ○○○○○○○○○○、Ｈ○○、黃○○、子○○、Ｊ○○
等四十六人（即姜林惠之繼承人）共同取得，各按其應繼分保持公同共有；編號三九
七Ｇ部分面積六二．五六平方公尺分歸上訴人Ｍ○○取得；編號三九七Ｈ部分面積三
九．０七平方公尺、編號三九八Ｈ部分面積六六．四六平方公尺分歸上訴人壬○取得
；編號三九八Ｆ部分面積七八．一八平方公尺分歸上訴人申○○取得；編號三九八Ｇ
部分面積七八．一八平方公尺分歸上訴人Ｓ○○（應有部分四分之一）、Ｔ○○（應
有部分四分之一）、Ｕ○○○（應有部分二分之一）取得，並保持共有；編號三九七
Ｅ部分面積九四．九七平方公尺、編號三九八Ｅ部分面積七四．八三平方公尺均供道
路使用，由兩造按原應有部分比例保持共有。
上訴人Ｍ○○應給付被上訴人ｆ○○、ｅ○○各新台幣壹萬肆仟參佰元，給付上訴人
午○○、癸○○各新台幣伍仟捌佰壹拾參元，給付上訴人寅○○新台幣壹萬陸仟玖佰
柒拾肆元。
上訴人寅○○應給付新台幣貳拾壹萬零伍拾元、上訴人午○○應給付新台幣柒萬壹仟
玖佰參拾伍元、上訴人癸○○應給付新台幣柒萬壹仟玖佰參拾伍元、上訴人Ｄ○○應
給付新台幣肆拾柒萬參仟參佰貳拾玖元、上訴人辛○○○應給付新台幣貳拾萬柒仟零
伍拾伍元、被上訴人ｆ○○、ｅ○○應共同給付新台幣參拾萬貳仟陸佰柒拾陸元、上
訴人Ｚ○○○、天○○、甲○○、乙○○○、卯○○、辰○○、Ａ○○、Ｆ○○、Ｅ
○○、戌○○、亥○○、Ｙ○○、己○○○、宙○○、ｈ○○○、Ｑ○○、Ｐ○○、
Ｒ○○、丁○○○、ｇ○○○、Ｘ○○、Ｖ○○、張家賓、姜銘松（即姜勝正）、ｃ
○○、丙○○、ｄ○○、巳○○、未○○、Ｎ○○、Ｏ○○、玄○○、Ｂ○○、酉○
○、Ｌ○○、丑○○、ａ○○○、ｂ○○○、庚○○○、地○○○、宇○○、姜雪香
（即姜桂子或姜雪鄉）、Ｈ○○、黃○○、子○○、Ｊ○○等四十六人（即姜林惠之
繼承人）應連帶給付新台幣參萬陸仟零柒拾玖元；分由上訴人壬○受領新台幣肆拾肆
萬陸仟捌佰柒拾壹元、上訴人Ｍ○○受領新台幣貳拾陸萬肆仟肆佰伍拾貳元、上訴人
申○○受領新台幣參拾參萬零捌佰陸拾玖元、上訴人Ｕ○○○受領新台幣壹拾陸萬伍
仟肆佰參拾伍元、上訴人Ｔ○○受領新台幣捌萬貳仟柒佰壹拾柒元、上訴人Ｓ○○受
領新台幣捌萬貳仟柒佰壹拾柒元。
第一審、發回前第二審訴訟費用（確定部分除外）及第二審訴訟費用，由兩造各按應
有部分比例負擔。
    事    實
甲、上訴人壬○方面：
一、聲明：(一)原判決關於分割方法部分廢棄。(二)右廢棄部分，請求按第五方案分割（
    即判決附表乙案）。(三)第一、二審訴訟費用由被上訴人負擔。
二、陳述：除與原判決記載相同者，茲引用之外，補稱：
    同意合併分割，請求按第五方案分割（即判決附表乙案），最好的方法是將土地
　　變賣。
乙、上訴人Ｄ○○、ａ○○○、Ｍ○○、ｄ○○方面：
一、聲明：(一)原判決廢棄。(二)被上訴人在第一審之訴駁回。(三)第一、二審訴訟費用由
    被上訴人負擔。
二、陳述：除與原判決記載相同者，茲引用之外，補稱：
　(一)原審判決公平合理，不贊同上訴人壬○、午○○之上訴，均希望維持原判決。
　(二)上訴人Ｄ○○具狀另稱：依上訴人壬○於鈞院所提之方案，部分共有人所共同分
    得之土地其寬度很窄但深度卻很長，將使該地成為無法使用之畸零地，且未能考
    慮土地分割之完整性，部分共有人分得之土地皆無道路可出入，反使土地利用關
    係更複雜等語。
三、證據：援用第一審所提證據。
丙、上訴人午○○方面：未於言詞辯論期日到場，據其於準備程序聲明及陳述如下：
一、聲明：(一)原判決廢棄。(二)被上訴人在原審之訴駁回。(三)第一、二審訴訟費用由被
    上訴人負擔。
二、陳述：除與原判決記載相同者，茲引用之外，於本院準備程序補稱：
　　主張系爭土地合併分割，並將路地改在其他位置。
丁、上訴人寅○○方面：未於言詞辯論期日到場，據其於準備程序聲明及陳述如下：
一、聲明：(一)原判決廢棄。(二)被上訴人在第一審之訴駁回。(三)第一、二審訴訟費用由
    被上訴人負擔。
二、陳述：除與原判決記載相同者，茲引用之外，補稱：
　　原審方案不當，將姜林惠部分之繼承人列為共有關係人，而迄今無人願負繳稅之
　　義務，且原審方案規劃巷道為保留姜林惠部分，造成包堵壬○之地無通路，又開
    闢馬路浪費土地資源。
三、證據：除援用第一審所提證據外，並提出除戶戶籍謄本乙份、土地登記謄本乙份
    、地籍圖影本乙份、為證。
戊、上訴人姜銘松（即姜勝正）未於言詞辯論期日到場，據其於準備程序提出書狀意
    旨略以：伊與上訴人巳○○等三十九人（姜林惠之繼承人）數代均使用占有現使
    用之地，其上蓋有房子歷時已六十餘年，分割時自應尊重現狀。
己、上訴人Ｓ○○、Ｔ○○、癸○○、Ｕ○○○、辛○○○、申○○、天○○、ｂ○
    ○○、Ｚ○○○、甲○○、乙○○○、卯○○、辰○○、Ａ○○、Ｆ○○、Ｅ○
    ○、戌○○、亥○○、Ｙ○○、己○○○、宙○○、ｈ○○○、Ｑ○○、Ｐ○○
    、Ｒ○○、丁○○○、ｇ○○○、Ｘ○○、Ｖ○○、張家賓、ｃ○○、丙○○、
    巳○○、未○○、Ｎ○○、Ｏ○○、玄○○、Ｂ○○、酉○○、Ｌ○○、丑○○
    、庚○○○、地○○○、宇○○、姜雪香（即姜桂子或姜雪鄉）、Ｈ○○、黃○
    ○、子○○、Ｊ○○等未於言詞辯論期日到場，亦未提出書狀作何聲明或陳述。
庚、被上訴人方面：
一、聲明：(一)上訴駁回。(二)第二審訴訟費用由上訴人負擔。
二、陳述：引用原審判決理由及歷次主張陳述。
辛、本院依職權囑託台南縣麻豆地政事務所測量系爭土地並繪製複丈成果圖，及向台
    南市南區戶政事務所、高雄市新興區戶政事務所、桃園縣中壢市戶政事務所、台
    南縣東山鄉戶政事務所、高雄市三民區戶政事務所函查相關資料，並囑託財團法
    人中華民國企業技術鑑定委員會鑑定依本院指定方案分割後每筆土地之價值及補
    償差額，本院並指定期日進行現場勘驗。
    理　　由
甲、程序方面：
一、按請求分割共有物之訴，為固有必要共同訴訟，其訴訟標的對於共同訴訟之各人
    必須合一確定。本件雖僅由共有人壬○、午○○二人提起上訴，依民事訴訟法第
    五十六條第一款之規定，其上訴效力及於同造共同訴訟人Ｄ○○、Ｓ○○、Ｔ○
    ○、午○○、癸○○、寅○○、壬○、Ｕ○○○、辛○○○、申○○、Ｍ○○、
    及Ｚ○○○、天○○、甲○○、乙○○○、卯○○、辰○○、Ａ○○、Ｆ○○、
    Ｅ○○、戌○○、亥○○、Ｙ○○、己○○○、宙○○、ｈ○○○、Ｑ○○、Ｐ
    ○○、Ｒ○○、丁○○○、ｇ○○○、Ｘ○○、Ｖ○○、張家賓、姜銘松（即姜
    勝正）、ｃ○○、丙○○、ｄ○○、巳○○、未○○、Ｎ○○、Ｏ○○、玄○○
    、Ｂ○○、酉○○、Ｌ○○、丑○○、ａ○○○、ｂ○○○、庚○○○、地○○
    ○、宇○○、姜雪香（即姜桂子或姜雪鄉）、Ｈ○○、黃○○、子○○、Ｊ○○
    （以上四十六人係姜林惠之繼承人），爰均併列為上訴人。
二、上訴人午○○、寅○○、Ｓ○○、Ｔ○○、癸○○、Ｕ○○○、辛○○○、申○
    ○、天○○、ｂ○○○、Ｚ○○○、甲○○、乙○○○、卯○○、辰○○、Ａ○
    ○、Ｆ○○、Ｅ○○、戌○○、亥○○、Ｙ○○、己○○○、宙○○、ｈ○○○
    、Ｑ○○、Ｐ○○、Ｒ○○、丁○○○、ｇ○○○、Ｘ○○、Ｖ○○、張家賓、
    ｃ○○、丙○○、巳○○、未○○、Ｎ○○、Ｏ○○、玄○○、Ｂ○○、酉○○
    、Ｌ○○、丑○○、庚○○○、地○○○、宇○○、姜雪香（即姜桂子或姜雪鄉
    ）、Ｈ○○、黃○○、子○○、Ｊ○○、姜銘松（即姜勝正）等業經合法通知，
    均未於言詞辯論期日到場，核無民事訴訟法第三百八十六條所定各款情形，爰依
    被上訴人ｆ○○、ｅ○○之聲請，由其一造辯論而為判決。
乙、實體方面：
一、本件被上訴人（原審原告黃楊雪吟之承受訴訟人）於原審起訴主張：坐落台南縣
    下營鄉○○段三九七、三九八地號土地（下稱系爭土地）為被上訴人與上訴人Ｄ
    ○○、Ｓ○○、Ｔ○○、午○○、癸○○、寅○○、壬○、Ｕ○○○、辛○○○
    、申○○、Ｍ○○及已死亡之姜林惠所共有，其應有部分皆如原審判決書附表二
    所示，其中共有人姜林惠業已於日據時期昭和三年六月二十二日（即民國十七年
    六月二十二日）死亡，其應有部分應由其繼承人即上訴人Ｚ○○○、天○○、甲
    ○○、乙○○○、卯○○、辰○○、Ａ○○、Ｆ○○、Ｅ○○、戌○○、亥○○
    、Ｙ○○、己○○○、宙○○、ｈ○○○、Ｑ○○、Ｐ○○、Ｒ○○、丁○○○
    、ｇ○○○、Ｘ○○、Ｖ○○、張家賓、姜銘松（即姜勝正）、ｃ○○、丙○○
    、ｄ○○、巳○○、未○○、Ｎ○○、Ｏ○○、玄○○、Ｂ○○、酉○○、Ｌ○
    ○、丑○○、ａ○○○、ｂ○○○、庚○○○、地○○○、宇○○、姜雪香（即
    姜桂子或姜雪鄉）、Ｈ○○、黃○○、子○○、Ｊ○○共同繼承。茲因系爭土地
    並無因法令規定或物之使用目的不能分割或契約約定有不分割之期限等情形，且
    系爭兩筆土地之共有人人數及其應有部分比例皆相同，兩造又無法達成分割協議
    ，為此訴請上訴人Ｚ○○○、天○○、甲○○、乙○○○、卯○○、辰○○、Ａ
    ○○、Ｆ○○、Ｅ○○、戌○○、亥○○、Ｙ○○、己○○○、宙○○、ｈ○○
    ○、Ｑ○○、Ｐ○○、Ｒ○○、丁○○○、ｇ○○○、Ｘ○○、Ｖ○○、張家賓
    、姜銘松（即姜勝正）、ｃ○○、丙○○、ｄ○○、巳○○、未○○、Ｎ○○、
    Ｏ○○、玄○○、Ｂ○○、酉○○、Ｌ○○、丑○○、ａ○○○、ｂ○○○、庚
    ○○○、地○○○、宇○○、姜雪香（即姜桂子或姜雪鄉）、Ｈ○○、黃○○、
    子○○、Ｊ○○應就其等共同被繼承人姜林惠所有系爭兩筆土地之應有部分均二
　　三五分之四辦理繼承登記後，合併分割本件共有土地等語（原審判決上訴人Ｚ○
　　○○、天○○、甲○○、乙○○○、卯○○、辰○○、Ａ○○、Ｆ○○、Ｅ○○
　　、戌○○、亥○○、Ｙ○○、己○○○、宙○○、ｈ○○○、Ｑ○○、Ｐ○○、
　　Ｒ○○、丁○○○、ｇ○○○、Ｘ○○、Ｖ○○、張家賓、Ｋ○○○○○○、ｃ
　　○○、丙○○、ｄ○○、巳○○、未○○、Ｎ○○、Ｏ○○、玄○○、Ｂ○○、
　　酉○○、Ｌ○○、丑○○、ａ○○○、ｂ○○○、庚○○○、地○○○、宇○○
　　、Ｇ○○○○○○○○○○、Ｈ○○、黃○○、子○○、Ｊ○○等應就其等共同
　　繼承被繼承人姜林惠所有系爭兩筆土地應有部分各為二三五分之四辦理繼承登記
　　部分，判決被上訴人勝訴確定，該部分未據上訴人Ｚ○○○等人提起上訴已告確
　　定在案。另系爭二筆土地按原審判決書附圖四所示分割方案分割，上訴人Ｍ○○
　　應分別補償被上訴人ｆ○○一萬四千三百元、ｅ○○一萬四千三百元、上訴人午
　　○○五千八百一十三元、上訴人癸○○五千八百一十三元、寅○○一萬六千九百
　　七十四元，共五萬七千二百元）。
二、上訴人壬○則以：同意二筆土地合併分割，惟請求按第五方案分割（即附表乙案
　　），最好的方法是將土地全部變賣；上訴人午○○則以：同意系爭土地合併分割
　　，惟應將路地改在其他位置云云，資為抗辯。惟其他上訴人Ｄ○○、姜銘松、ａ
　　○○○、ｂ○○○、庚○○○、丙○○、ｄ○○、子○○、黃○○、Ｊ○○、Ｈ
　　○○、巳○○、丙○○、ｃ○○、Ｍ○○等人則主張維持原審判決。
三、被上訴人之被繼承人黃楊雪吟起訴主張：系爭坐落台南縣下營鄉○○段三九七、
    三九八地號等二筆土地係兩造所共有（下稱系爭土地），二筆土地共有人及應有
    部分均屬相同，應有部分詳如原審判決書附表二所示，其中原共有人姜林惠業於
    日據時期昭和三年六月二十二日（即十七年六月二十二日）死亡，其應有部分應
    由其繼承人即上訴人Ｚ○○○、天○○、甲○○、乙○○○、卯○○、辰○○、
    Ａ○○、Ｆ○○、Ｅ○○、戌○○、亥○○、Ｙ○○、己○○○、宙○○、ｈ○
    ○○、Ｑ○○、Ｐ○○、Ｒ○○、丁○○○、ｇ○○○、Ｘ○○、Ｖ○○、張家
    賓、姜銘松（即姜勝正）、ｃ○○、丙○○、ｄ○○、巳○○、未○○、Ｎ○○
    、Ｏ○○、玄○○、Ｂ○○、酉○○、Ｌ○○、丑○○、ａ○○○、ｂ○○○、
    庚○○○、地○○○、宇○○、姜雪香（即姜桂子或姜雪鄉）、Ｈ○○、黃○○
    、子○○、Ｊ○○共同繼承。另被上訴人之被繼承人即原審原告黃楊雪吟於原審
    訴訟程序進行中（八十七年二月十日）死亡，被上訴人ｆ○○、ｅ○○係其共同
    繼承人，此有土地登記謄本一份附於原審卷可稽。兩造間就系爭土地並無不分割
    之特約，亦無因物之使用目的不能分割之情形等事實，此有被上訴人之被繼承人
    黃楊雪吟於原審提出之土地登記謄本四份、地籍圖謄本二份、地價證明書一份、
    繼承系統表九份、戶籍謄本八三份等附於原審卷可證，為到場上訴人壬○、Ｄ○
    ○、ａ○○○、Ｍ○○、ｄ○○等人所不爭，堪信真實。
四、按「各共有人得隨時請求分割共有物。但因物之使用目的不能分割或契約定有不
    分割之期限者，不在此限」；又「共有物之分割，依共有人協議之方法行之。分
    割之方法，不能協議決定者，法院得因任何共有人之聲請，命為左列之分配：一
    、以原物分配於各共有人。二、變賣共有物，以價金分配於各共有人。以原物為
    分配時，如共有人中，有不能按其應有部分受分配者，得以金錢補償之。」，民
    法第八百二十三條第一項、第八百二十四條分別定有明文。經查兩造共有之系爭
    土地並無因物之使用目的不能分割或契約定有不分割之期限，兩造復無法達成分
    割協議，從而被上訴人訴請裁判分割，核無不合。
五、經查，系爭兩筆土地之地理位置，彼此相互緊鄰，系爭三九七號土地係呈長方形
    ，其使用分區為「商業區」、土地地勢平坦、面臨中正南路、目前土地上有平房
    數間、透天住宅並有部分空地；而東側之系爭三九八號土地係呈不規則形，其使
    用分區為「住宅區」，土地上有平房及空地、土地未直接面臨道路（中正南路）
    ，其餘側旁則均為他人土地，此經原審法院及本院現場勘驗屬實，有勘驗筆錄記
    載足憑。為促進分割後各當事人對於土地利用之最大經濟效益，兩造均同意合併
    分割，爰就兩造於本院提出之分割方案及原審其他方案分述如下：
　(一)本判決附表甲案（原審判決採用之第四方案）分割方案：
  1.該方案將編號三九七Ａ部分面積一五八．五四平方公尺、編號三九八Ａ部分面積
　　一．七一平方公尺均分歸上訴人午○○（應有部分五七八一分之一一七五）及上
　　訴人癸○○（應有部分五七八一分之一一七五）、寅○○（應有部分五七八一分
　　之三四三一）繼續保持共有；編號三九七Ｂ部分面積九三．四七平方公尺、編號
　　三九八Ｂ部分面積四．二五平方公尺分歸上訴人辛○○○取得；編號三九七Ｃ部
　　分面積一九三．六五平方公尺、編號三九八Ｃ部分面積一．七九平方公尺分歸上
　　訴人Ｄ○○取得；編號三九七Ｄ部分面積一二三．七二平方公尺、編號三九八Ｄ
　　部分面積一．三五平方公尺分歸被上訴人ｆ○○、ｅ○○各按應有部分二分之一
　　保持共有；編號三九七Ｆ部分面積一五．六四平方公尺分歸上訴人Ｚ○○○、天
　　○○、甲○○、乙○○○、卯○○、辰○○、Ａ○○、Ｆ○○、Ｅ○○、戌○○
　　、亥○○、Ｙ○○、己○○○、宙○○、ｈ○○○、Ｑ○○、Ｐ○○、Ｒ○○、
　　丁○○○、ｇ○○○、Ｘ○○、Ｖ○○、張家賓、姜銘松（即姜勝正）、ｃ○○
　　、丙○○、ｄ○○、巳○○、未○○、Ｎ○○、Ｏ○○、玄○○、Ｂ○○、酉○
　　○、Ｌ○○、丑○○、ａ○○○、ｂ○○○、庚○○○、地○○○、宇○○、姜
　　雪香（即姜桂子或姜雪鄉）、Ｈ○○、黃○○、子○○、Ｊ○○等四十六人（即
　　姜林惠之繼承人）共同取得，各按其應繼分保持公同共有；編號三九七Ｇ部分面
　　積六二．五六平方公尺分歸上訴人Ｍ○○取得；編號三九七Ｈ部分面積三九．０
　　七平方公尺、編號三九八Ｈ部分面積六六．四六平方公尺分歸上訴人壬○取得；
　　編號三九八Ｆ部分面積七八．一八平方公尺分歸上訴人申○○取得；編號三九八
　　Ｇ部分面積七八．一八平方公尺分歸上訴人Ｓ○○（應有部分四分之一）、Ｔ○
　　○（應有部分四分之一）、Ｕ○○○（應有部分三分之一）保持共有；編號三九
　　七Ｅ部分面積九四．九七平方公尺、編號三九八Ｅ部分面積七四．八三平方公尺
　　均供道路使用，由兩造按原應有部分比例保持共有。
  2.按依本方案分割結果，上訴人午○○、癸○○、寅○○三人分得部分，共減少一
　　平方公尺，被上訴人ｆ○○、ｅ○○部分亦減少一平方公尺，至於上訴人Ｍ○○
　　則增加二平方公尺（計算方法詳見附表丙），足見本方案確有以原物為分配時，
　　共有人中有不能按其應有部分受分配之情事存在，依前開說明，以系爭三九七號
　　土地於九十年七月份之土地公告現值係每平方公尺貳萬捌仟陸佰元作為計算標準
　　，此有被上訴人所提土地登記謄本在卷可稽，自應由上訴人Ｍ○○補償伍萬柒仟
　　貳佰元（28600×2=57200），並由被上訴人ｆ○○受領其中壹萬肆仟佰元（28
　　600×1×1/2=14300）、被上訴人ｅ○○受領其中壹萬肆仟佰元（28600×1×1
　　/2=14300）、上訴人午○○受領其中伍仟捌佰壹拾元 (28600×1×1175/5781
　　=5813）、上訴人癸○○受領其中伍仟捌佰壹拾元 (28600×1×1175/5781=581
　　3）、上訴人寅○○受領其中壹萬陸仟玖佰柒拾肆元（28600×1×3431/5781=169
　　74）。
  3.由於上開方案分割後，共有人分得之土地因是否面臨道路及地理位置不同，價值
　　有顯著差異，為求分割後土地價值之公平，經本院送請財團法人中華民國企業技
　　術鑑定委員會鑑定（參見卷附九十三年七月五日之鑑定報告）相互找補金額如下
　　：上訴人寅○○應提出二十一萬零五十元、上訴人午○○應提出七萬一千九百三
　　十五元、上訴人癸○○應提出七萬一千九百三十五元、上訴人Ｄ○○應提出四十
　　七萬三千三百二十九元、上訴人辛○○○應提出二十萬七千零五十五元、被上訴
　　人ｆ○○、ｅ○○應共同提出三十萬二千六百七十六元、上訴人Ｚ○○○、天○
　　○、甲○○、乙○○○、卯○○、辰○○、Ａ○○、Ｆ○○、Ｅ○○、戌○○、
　　亥○○、Ｙ○○、己○○○、宙○○、ｈ○○○、Ｑ○○、Ｐ○○、Ｒ○○、丁
　　○○○、ｇ○○○、Ｘ○○、Ｖ○○、張家賓、姜銘松（即姜勝正）、ｃ○○、
　　丙○○、ｄ○○、巳○○、未○○、Ｎ○○、Ｏ○○、玄○○、Ｂ○○、酉○○
　　、Ｌ○○、丑○○、ａ○○○、ｂ○○○、庚○○○、地○○○、宇○○、姜雪
　　香（即姜桂子或姜雪鄉）、Ｈ○○、黃○○、子○○、Ｊ○○等四十六人（即姜
　　林惠之繼承人）應共同提出三萬六千零七十九元，累計提出金額一百三十七萬三
　　千零五十九元，應分由上訴人壬○受領四十四萬六千八百七十一元、上訴人Ｍ○
　　○受領二十六萬四千四百五十二元、上訴人申○○受領三十三萬零八百六十九元
　　、上訴人Ｕ○○○受領十六萬五千四百三十五元、上訴人Ｔ○○受領八萬二千七
　　百十七元、上訴人Ｓ○○受領八萬二千七百十七元（計算方法詳如附表甲之一）
　　。
  4.本案分割後之每一筆土地，形狀均較方正而完整，利於開發使用，能夠增加土地
    經濟效益；且能顧慮各土地共有人應有部分比例之大小，衡平比例分配其等面臨
    系爭土地西側道路之臨路寬度；又留設如編號三九七Ｅ、編號三九八Ｅ所示土地
    作為四米寬巷道並由兩造按原應有部分比例保持共有，使該巷道從系爭土地中間
    穿過，對於分配在該巷道兩側之Ｍ○○、壬○，與分配在裡側土地之申○○、Ｓ
    ○○、Ｔ○○、Ｕ○○○等人均方便出入，能提升土地之利用價值，更可避免系
    爭土地因分割而致生袋地之情形；更何況兩造大多數土地共有人均主張應儘量依
    照目前之占有現狀分配，兼顧系爭土地上建物於分割後之完整性。又土地分割後
    位置不同，價值亦有差異，相互找補後，較為公平。
　(二)本判決附表乙之分割方案（即上訴人壬○於本院提出之方案）：
  1.該方案將編號三九七Ａ部分面積一四八．八二平方公尺、編號三九八部分面積一
　　．九七平方公尺均分歸上訴人午○○及上訴人癸○○、寅○○各按應有部分依序
　　為五七八一分之一一七五、五七八一分之一一七五、五七八一分之三四三一保持
　　共有；編號三九七Ｃ部分面積一四五．九二平方公尺、編號三九八Ｄ部分面積三
　　七．九七平方公尺均分歸上訴人Ｄ○○取得；編號三九七Ｄ部分面積七三．四九
　　平方公尺、編號三九八Ｅ部分面積一八．四五平方公尺均分歸上訴人辛○○○取
　　得；編號三九七Ｅ部分面積九三．八二平方公尺、編號三九八Ｆ部分面積二三．
　　八七平方公尺均分歸被上訴人ｆ○○、ｅ○○各按應有部分依序為二分之一、二
　　分之一保持共有；編號三九七Ｆ部分面積七一．０一平方公尺、編號三九八Ｇ部
　　分面積二八．二九平方公尺分歸上訴人壬○取得；編號三九七Ｈ部分面積四三．
　　五八平方公尺、編號三九八Ｈ部分面積一五．二六平方公尺均分歸上訴人Ｍ○○
　　取得；編號三九七Ｉ部分面積一四．七一平方公尺分歸上訴人Ｚ○○○、天○○
　　、甲○○、乙○○○、卯○○、辰○○、Ａ○○、Ｆ○○、Ｅ○○、戌○○、亥
　　○○、Ｙ○○、己○○○、宙○○、ｈ○○○、Ｑ○○、Ｐ○○、Ｒ○○、丁○
　　○○、ｇ○○○、Ｘ○○、Ｖ○○、張家賓、Ｋ○○○○○○、ｃ○○、丙○○
　　、ｄ○○、巳○○、未○○、Ｎ○○、Ｏ○○、玄○○、Ｂ○○、酉○○、Ｌ○
　　○、丑○○、ａ○○○、ｂ○○○、庚○○○、地○○○、宇○○、姜雪香（即
　　姜桂子或姜雪鄉）、Ｈ○○、黃○○、子○○、Ｊ○○等四十六人（即姜林惠之
　　繼承人）共同取得，各按其應繼分保持公同共有；編號三九八Ｂ部分面積七三．
　　五六平方公尺分歸上訴人申○○取得；編號三九八Ｃ部分面積七三．五六平方公
　　尺分歸上訴人Ｓ○○、Ｔ○○、Ｕ○○○各按應有部分依序為四分之一、四分之
　　一、二分之一保持共有；編號三九七部分面積九．六八平方公尺、編號三九七Ｂ
　　部分面積一四二．０四平方公尺、編號三九七Ｇ部分面積三八．五五平方公尺、
　　編號三九八Ａ部分面積三三．八二平方公尺由兩造按原應有部分比例保持共有。
　2.由於上開方案分割後，共有人分得之土地因是否面臨道路及地理位置不同，價值
　　有顯著差異，為求分割後土地價值之公平，經本院送請財團法人中華民國企業技
　　術鑑定委員會鑑定（參見卷附九十二年五月九日之鑑定報告），相互找補金額如
　　下：上訴人寅○○應提出二十三萬八千四百四十五元、上訴人寅○○應提出八萬
　　一千六百五十九元、上訴人癸○○應提出八萬一千六百五十九元、上訴人Ｄ○○
　　應提出三十七萬八千六百九十七元、上訴人辛○○○應提出二十一萬七千零九十
　　七元、被上訴人ｆ○○、ｅ○○應共同提出二十七萬八千零三十四元，上訴人Ｚ
　　○○○、天○○、甲○○、乙○○○、卯○○、辰○○、Ａ○○、Ｆ○○、Ｅ○
　　○、戌○○、亥○○、Ｙ○○、己○○○、宙○○、ｈ○○○、Ｑ○○、Ｐ○○
　　、Ｒ○○、丁○○○、ｇ○○○、Ｘ○○、Ｖ○○、張家賓、Ｋ○○○○○○、
　　ｃ○○、丙○○、ｄ○○、巳○○、未○○、Ｎ○○、Ｏ○○、玄○○、Ｂ○○
　　、酉○○、Ｌ○○、丑○○、ａ○○○、ｂ○○○、庚○○○、地○○○、宇○
　　○、姜雪香（即姜桂子或姜雪鄉）、Ｈ○○、黃○○、子○○、Ｊ○○等四十六
　　人應共同提出三萬四千七百二十七元，以上提出金額累計為一百三十一萬零三百
　　一十八元，應分由上訴人壬○受領四十二萬六千二百七十一元、上訴人Ｍ○○受
　　領二十五萬二千六百七十四元、上訴人申○○受領三十一萬五千六百八十七元、
　　上訴人Ｕ○○○受領十五萬七千八百四十四元、上訴人Ｔ○○受領七萬八千九百
　　二十二元、上訴人Ｓ○○受領七萬八千九百二十二元（計算方法詳如附表乙之一
　　）。
  3.此方案之特點，在上訴人寅○○、Ｄ○○分得之土地前留有共有之道路至為寬廣
　　，另在編號三九七Ｇ部分有留有空地由全體共有人保持共有，供上訴人壬○分得
　　編號三九七Ｆ部分及編號三九八Ｇ部分土地出入，此外共有人申○○分得編號三
　　九八Ｂ部分土地及上訴人Ｕ○○○、Ｔ○○、Ｓ○○共同分得編號三九八Ｃ土地
　　係屬袋地，無可出入之道路，本案對上訴人申○○、Ｕ○○○、Ｔ○○、Ｓ○○
　　等人，至為不利。
　(三)原審判決方案一、二、三（即附表丁、戊、己部分）：
　　原審判決方案一、二、三，均係按各共有人之應有部分，以面臨道路之方式為分
　　割原則，表面雖然公平，惟上訴人Ｚ○○○、天○○、甲○○、乙○○○、卯○
　　○、辰○○、Ａ○○、Ｆ○○、Ｅ○○、戌○○、亥○○、Ｙ○○、己○○○、
　　宙○○、ｈ○○○、Ｑ○○、Ｐ○○、Ｒ○○、丁○○○、ｇ○○○、Ｘ○○、
　　Ｖ○○、張家賓、姜銘松（即姜勝正）、ｃ○○、丙○○、ｄ○○、巳○○、未
　　○○、Ｎ○○、Ｏ○○、玄○○、Ｂ○○、酉○○、Ｌ○○、丑○○、ａ○○○
　　、ｂ○○○、庚○○○、地○○○、宇○○、Ｇ○○○○○○○○○○、Ｈ○○
　　、黃○○、子○○、Ｊ○○等四十六人（即姜林惠之繼承人）所分得之土地，寬
　　度僅０．五四五公尺，深度長達三十四公尺，地形狹長無法建築或為其他之利用
　　，其他上訴人之土地長度亦均長達三十四公尺，寬度明顯不足，使用經濟效益不
　　高，此項分割方案顯屬不妥，不利土地之利用，自非適當之分割方案。
　(四)本院審酌上情，認依本判決附表甲所示之分割方案（即原審判決附表四）分割，
　　最符共有人之利益及經濟效用，且共有人間以相互找補方式補償，使各共有人分
　　得之土地價值相當，係最公平之分割方法。至於上訴人壬○提出之本判決附表乙
　　部分及原審判決一、二、三案（即附表丁、戊、己）之分割方法，有上述之缺點
　　存在，亦不符土地利用之經濟效益，為不可採。
六、綜上所述，原審判決就系爭兩筆土地之分割，採用附表甲案（即原判決附表四）
    所示之方法為分割，固無不合，惟系爭兩筆分割後，因分得土地是否面臨道路，
    其土地價值有顯著之差異，原審判決未就兩造分得之土地位置及面積，計算相互
    補償金，係有疏漏，亦失公平。原判決分割方法雖無不當，惟金錢補償亦屬裁判
    分割之方法，如有不當，仍應認為全部分割方法為不當，上訴人指摘原判決不當
    ，求為廢棄改判，為有理由，應由本院將原判決關於系爭土地之分割方法全部廢
    棄，並改判如主文第二項、第三項、第四項所示。
七、末按「因共有物分割、經界或其他性質上類似之事件涉訟，由敗訴當事人負擔訴
　　訟費用顯失公平者，法院得酌量情形，命勝訴之當事人負擔其一部」，民事訴訟
　　法第第八十條之一定有明文。依上說明，本件敗訴上訴人之行為，核係伸張或防
　　衛權利所必要。又本件係分割共有物，由上訴人負擔全部訴訟費用，亦顯失公平
　　，本院因而命勝訴之被上訴人，依其應有部分負擔訴訟費用，併予敘明。
據上論結：本件上訴有理由，依民事訴訟法第四百五十條、第四百六十三條、第三百
八十五條第一項前段、第七十八條、第八十條之一、第八十五條第一項但書及第二項
，判決如主文。
中　　　華　　　民　　　國　　九十三　　年　　　十一　　　月　　　九　　日
　　　　　　　　　　　　　　　　　　台灣高等法院台南分院民事第三庭
~B1審判長法官　林　　輝　　雄
~B2　　　法官　王　　明　　宏
~B3　　　法官　曾　　平　　杉
右為正本係照原本作成。
不得上訴。
中　　　華　　　民　　　國　　九十三　　年　　　十一　　　月　　十二　　日
　　　　　　　　　　　　　　　　　　　　法院書記官　葉　　秀　　珍
